【裁判字號】    98,簡上,164
【裁判日期】    990322
【裁判案由】    確認本票債權不存在
【裁判全文】
臺灣桃園地方法院民事判決             98年度簡上字第164號
上  訴  人  甲○○
訴訟代理人  鄒孟昇律師
被 上 訴人  乙○○
訴訟代理人  陳雅珍律師
上列當事人間請求確認本票債權不存在事件，上訴人對於中華民
國98年8 月31日本院桃園簡易庭98年度桃簡字第233 號第1 審簡
易判決提起上訴，於99年3 月2 日言詞辯論終結，本院判決如下
：
    主      文
上訴駁回。
第二審訴訟費用由上訴人負擔。
    事實及理由
一、上訴人起訴主張：(一)被上訴人持有上訴人簽發如附表所示之
    本票（下稱系爭本票），系爭本票前經被上訴人持向鈞院聲
    請裁定准許強制執行，經鈞院於民國97年12月30日以97年度
    司票字第9623號民事裁定准許強制執行在案。然系爭本票除
    由上訴人簽名及捺指印外，其餘應記載事項之金額及發票年
    、月、日未經上訴人填寫，上訴人又未授權被上訴人或任何
    他人代為補充，惟被上訴人竟能執業經完成填載金額及發票
    日期之系爭本票聲請強制執行，則系爭本票應係出於偽造。
    (二)兩造本係姻親，於96年1 月17日合作設立翰宇光電股份有
    限公司（下稱：翰宇公司），上訴人、被上訴人及其配偶訴
    外人李格菲均係股東，由上訴人擔任負責人，被上訴人及李
    格菲各有翰宇公司股份30萬股（合計：60萬股），惟翰宇公
    司於97年10月29日解散前，被上訴人曾要求上訴人以新台幣
    （下同）60萬元之價格購買被上訴人及李格菲合計60萬股之
    翰宇公司股權，並於97年8 月9 日將已由被上訴人及李格菲
    簽名並捺指印之股份讓渡書2 份交予上訴人，惟上訴人迄未
    同意購買，然上訴人於97年9 月4 日赴被上訴人住處商討翰
    宇公司解散事宜，被上訴人竟拿出預先準備之空白本票，要
    求上訴人簽發本票以擔保其權益，故上訴人僅在上揭空白本
    票上簽名並捺指印，至於金額及發票年、月、日則未填寫，
    亦未授權被上訴人或任何他人代為補充。(三)被上訴人因不耐
    上訴人遲未同意購買被上訴人及李格菲之翰宇公司股權，竟
    不顧自己未經上訴人授權，即自行將上揭僅有上訴人簽名並
    捺指印之空白本票加以補充，填入金額及發票年、月、日，
    並據以聲請裁定准許強制執行，嗣上訴人收受前述鈞院民事
    裁定之送達後，始知上情。又上訴人上訴則以：原審未查系
    爭本票之金額欄係以支票機繕打，其餘記載均為手寫，按照
    常理，金額部分一併以手寫方式填載即可，何需大費周章另
    以支票機繕打？顯見系爭本票金額確係被上訴人事後補充記
    載，未防查驗而刻意使用機器繕打；另被上訴人於原審時，
    就上訴人究竟如何、於何時何地填載系爭本票之記載事項，
    前後說詞相互矛盾，不足採信；另原審僅以被上訴人舉證其
    配偶李格菲匯款予上訴人配偶李芯瑜一節，逕認李格菲與上
    訴人間借款關係，此金錢往來實係李芯瑜與李格菲共同負擔
    祖父李學深贈與兩姊妹之房屋貸款，及共同負擔外勞薪資，
    原審認定，實有違誤；且縱認李芯瑜與李格菲姊妹間確有借
    款關係，然債權之讓與並未通知債務人李芯瑜，自不生債權
    讓與之效力，從而認原審認定事實違背法令及經驗法則，原
    顯有違誤。爰依法提起本件上訴，並聲明：(一)原判決應予廢
    棄。(二)確認被上訴人對上訴人如附表所示本票債權不存在。
二、被上訴人則以：系爭本票並無欠缺任何應記載事項，故被上
    訴人即得本於執票人之地位，向發票人即上訴人行使追索權
    。被上訴人所持有之系爭本票乃上訴人所簽發，票據正面上
    發票人簽名及指印部分係上訴人親自簽名、按捺指印、書寫
    地址等，業經原告自認，然上訴人另主張本票金額及發票年
    月日為被上訴人所偽造，則顯與事實有違，另有關票據上之
    記載，記載真實屬常態，有偽造、變造等情事屬變態，而依
    舉證責任分配法則，主張變態事實者應就該事實負舉證責任
    。系爭本票係上訴人於97年9 月4 日當日，除本票金額外，
    其餘部分為上訴人在被上訴人住所當場填寫記載並交付符合
    票據法第120 條應記載事項之本票，被上訴人於原審之各次
    答辯並無扞格矛盾，反係上訴人故意曲解被上訴人之答辯，
    並自行創造添加文字，執此為上訴理由，洵不足採等資為抗
    辯，並聲明：駁回上訴。
三、得心證之理由：
  (一)上訴人主張被上訴人執有系爭本票，並聲請本院裁定准許強
    制執行之事實，為被上訴人所不爭執，復經上訴人提出本院
    本票裁定1 紙在卷可稽，是上訴人此部分主張堪信為真實。
  (二)本件應由上訴人就其主張系爭本票交付被上訴人時並未完成
    發票行為，而係遭被上訴人偽造，及兩造間就系爭本票原因
    關係不存在等情，負舉證之責：
    1.按當事人主張有利於己之事實，就其事實有舉證之責任，
      民事訴訟法第277 條定有明文。又事實有常態與變態之分
      ，其主張常態事實者無庸負舉證責任，反之，主張變態事
      實者，則須就其所主張之事實負舉證責任。而本票之流通
      ，係以票面應記載事項已完成之本票為交付，始屬交易常
      態，上訴人既不否認系爭本票上之簽名並捺指印為真正，
      則其主張交付系爭本票與被上訴人時，尚有金額未填寫（
      上訴人於上訴後更改其起訴時之主張，謂發票日期亦係其
      所書立主張，見本院第二審卷第53頁背面），乃係交付無
      效票據為流通乙節，即屬變態之事實，應由上訴人告就此
      變態之事實負舉證責任。
    2.次按，在票據上簽名者，依票上所載文義負責，票據法第
      5 條定有明文。又按，按本票乃文義證券及無因證券，證
      券上之權利義務悉依證券上所載文句而決定其效力，從而
      本票上權利，依本票文義而發生，與其基礎之原因關係各
      自獨立，執票人不負證明關於給付原因之責任。如票據債
      務人主張執票人取得票據係出於惡意、詐欺、無對價或以
      不相當對價取得，應由該債務人負舉證責任。本件被上訴
      人既已持系爭本票行使其票據權利，若上訴人就系爭本票
      有何權利障礙事由或權利消滅事由，自應由上訴人負舉證
      責任，是以本件上訴人應就系爭本票之原因關係債權不存
      在，負舉證責任。
    3.至最高法院73年度第1 次民事庭會議決議所稱：「支票雖
      為無因證券，惟於執票人主張發票人係向執票人借款而簽
      發支票為清償方式，發票人復抗辯未收受借款者，兩造間
      就原因關係是否成立之爭執，即應依一般舉證責任原則，
      由執票人就借款已經交付之事實，負舉證責任」之情形，
      係指兩造間就簽發票據之原因關係均主張借貸關係，惟票
      據債務人復抗辯未收受借款者，始應依一般舉證責任原則
      ，由執票人就借款已經交付之事實，負舉證責任。若票據
      債務人主張票據原因於發票時尚未發生，發票乃為將來債
      務供擔保，經執票人否認後，該原因關係尚未發生之抗辯
      則自應由票據債務人負舉證責任，縱執票人否認票據原因
      關係尚未發生，並稱票據原因關係為借貸或分擔債務等其
      他原因，因其不負證明關於給付原因之責任，僅屬附理由
      之否認，毋庸就所稱票據原因是否真實負舉證之責。又，
      民事訴訟法上所謂單純否認或附理由否認，係對不負舉證
      責任之當事人所為否認有所區別。票據債務人既對原因關
      係並未發生之抗辯應負舉證責任，自無所謂對票據原因否
      認或附理由否認而無庸負舉證責任之可言。經查，本件上
      訴人主張兩造尚未達成翰宇公司股權讓渡之合意，並無價
      金交付之義務，又上訴人或其配偶李芯瑜對被上訴人或李
      格菲均無借款債務，從而系爭本票之原因關係係不存在，
      惟經被上訴人否認，該原因關係不存在之抗辯則自應由票
      據債務人之上訴人負舉證責任。縱被上訴人於否認外，並
      稱票據原因關係為兩造股權轉讓契約之價金給付債務及上
      訴人代李芯瑜償還對李格菲之借款，因其不負證明關於給
      付原因之責任，僅屬附理由之否認，自毋庸就所稱票據原
      因之情節負舉證之責。
  (三)本件上訴人不能證明所稱被上訴人偽造系爭本票之票據金額
    及原因關係不存在之事為真實：
    1.按，上訴人應就系爭本票之金額欄係遭偽造之抗辯負舉證
      責任，已如前述。查：本件上訴人於原審起訴時主張系爭
      本票之發票日期，於交付予被上訴人時，尚未填載，乃係
      被上訴人不顧未經授權自行填載補充金額及發票年、月、
      日云云（見起訴狀，原審卷第7 頁），然於本件上訴後於
      本院言詞辯論時竟改稱：本票之發票人姓名、地址、發票
      日及蓋手印部分均係其自行填寫（見本院第二審卷第53頁
      背面），其說詞前後自相矛盾，非無瑕疵可指，已難認可
      採。況上訴人既擔任登記資本總額為1 千2 百萬元之翰宇
      公司之負責人，其具有高度之商業智識與社會經驗，自無
      庸置疑，對於交付他人空白本票之風險及法律責任自當知
      之甚稔，其辯稱交付被上訴人系爭未填具金額之本票，乃
      為擔保上訴人將來會妥善處理翰宇公司解散後之事宜云云
      ，顯與一般人避免交付空白本票以免自陷遭不明第三人追
      索不確定大量金額之風險之常情，大相逕庭，顯難可採。
      且上訴人僅以何以系爭本票之金額記載為支票機繕打？與
      發票日期、地址係手寫不同之質疑，推論系爭本票金額之
      記載為偽造云云，並未舉實證證明之。且查，上訴人自承
      發票日期為其手寫，已如前述，則其對於本票必要記載事
      項分以支票機或手繕不同之辯稱，即已不攻自破。況，簽
      發系爭本票，究係選擇以機器打印或手寫記載應記載事項
      ，均不影響系爭本票因此發生票據法上效力，系爭本票上
      記載事項中機器繕打與手寫之不同，尚難據此認定機器繕
      打部分即係出於偽造，上訴人既不能證明系爭本票係出於
      偽造，其在應記載事項已完成之系爭本票上簽名，自應依
      票據文義負責。
    2.關於系爭本票原因關係之證明，被上訴人雖不負證明其所
      述原因關係真正之責，然被上訴人仍提出有被上訴人及其
      配偶李格菲親自簽名之股份讓渡書影本2 紙為證，上訴人
      亦不否認確已收受該2 紙股份讓渡書，由其上記載之金額
      及兩造往來之電子郵件內容以觀，顯見兩造已就翰宇公司
      股權買賣乙事，已經多次溝通並已達成合意，且以股權讓
      渡之事而言，讓渡書就買賣必要之點業已記載明確，且有
      轉讓人之簽名，交予受讓人予以留存，自應可認讓渡雙方
      已達成讓渡之合意，是被上訴人主張兩造已達成股份讓渡
      之合意，上訴人應負交付價金之義務等事實，洵堪採信，
      上訴人所謂尚未達成合意一節，並非可採。另上訴人主張
      李格菲匯款予李芯瑜之金額，係渠等分擔貸款及外勞薪資
      之款項，按此兩種款項之支付，均應屬固定期間之給付，
      然由該等匯款之時間以觀，顯與週期性之給付有異，亦非
      定額給付，且上訴人究以何種依據換算被上訴人配偶每應
      分擔之貸款本息，未見上訴人舉證以實其說，其空言主張
      ，並無可採。本件上訴人亦未就其所主張兩造並無原因關
      係、簽立系爭本票乃擔保將來上訴人會妥適處理翰宇公司
      解散之事為舉證。從而，上訴人未盡其對於原因關係之舉
      證責任，難認上訴人所稱系爭本票之原因關係不存在之事
      為真實，被上訴人就其稱票據原因為即令不能舉證，或舉
      證有何疵累，亦應駁回上訴人之請求
四、綜上所述，本件上訴人不能舉證證明系爭本票為被上訴人偽
    造之事實，對其所述原因關係不存在之抗辯，亦未能證明真
    實，上訴人自應依系爭本票文義負發票人之付款責任，其請
    求確認被上訴人對上訴人系爭本票之債權不存在，即無理由
    ，不應准許。原審為上訴人敗訴之判決，並無不合，上訴意
    旨指摘原判決不當，求予廢棄改判，為無理由，應予駁回。
五、本件事證已臻明確，兩造其餘攻擊防禦方法，核與本件判決
    結果不生影響，爰不一一論列，併此說明。
六、訴訟費用負擔之依據：民事訴訟法第436 條之2 第2 項、第
    449 條第1 項、第78條。
中    華    民    國    99    年    3    月     22    日
                  民事第二庭  審判長法  官  劉克聖
                                    法  官  張金柱
                                    法  官  楊晴翔
以上正本係按原本作成。
本判決除以適用法規顯有錯誤為理由，並經本院許可外，不得上
訴。如對本判決上訴，須於判決送達後20日內向本院提出上訴狀
。
中    華    民    國    99    年    3     月    22    日
                                    書記官  黃盈菁
┌────────────────────────┐
│ 附表（系爭本票）：98年度簡上字第164號          │
├─────┬──────────────────┤
│ 發票人   │甲○○                              │
├─────┼──────────────────┤
│ 發票日   │民國97年9月4日                      │
├─────┼──────────────────┤
│ 付款地   │無記載                              │
├─────┼──────────────────┤
│ 發票地   │桃園縣復興鄉華陵村巴陵21號          │
├─────┼──────────────────┤
│ 票面金額 │新臺幣850,000元                     │
├─────┼──────────────────┤
│ 到期日   │無記載                              │
├─────┼──────────────────┤
│ 受款人   │無記載                              │
├─────┼──────────────────┤
│ 票據號碼 │453476                              │
├─────┼──────────────────┤
│ 備註     │本票免除作成拒絕證書                │
└─────┴──────────────────┘

司法院資訊處製作；財團法人民間司法改革基金會備份。
